臺灣桃園地方法院民事判決　　　　　　　95年度訴字第1621號
原　　　告　乙○○
訴訟代理人　戴文進律師
被　　　告　祭祀公業謝福廣管理人甲○○
訴訟代理人　歐龍山律師
上列當事人間租佃爭議事件，於民國96年7 月19日辯論終結，本
院判決如下：
    主  文
原告之訴駁回。
訴訟費用由原告負擔。
    事實及理由
壹、程序方面：
一、按「出租人與承租人間因耕地租佃發生爭議時，應由當地鄉
    （鎮、市、區）公所耕地租佃委員會調解；調解不成立者，
    應由直轄市或縣（市）政府耕地租佃委員會調處；不服調處
    者，由直轄市或縣（市）政府耕地租佃委員會移送該管司法
    機關，司法機關應即迅予處理，並免收裁判費用」，「前項
    爭議案件非經調解、調處，不得起訴」，耕地三七五減租條
    例第26條第1 項、第2 項前段定有明文。本件耕地租約之爭
    議曾由原告聲請桃園縣八德市公所耕地租佃委員會調解、桃
    園縣政府耕地租佃委員會調處，均未能成立，而由桃園縣政
    府以95年10月2 日府地用字第0950293213號函送本院審理，
    依上揭法律規定，核無不合，合先敘明。
二、按確認之訴非原告有即受確認判決之法律上利益者，不得提
    起。所謂即受確認判決之法律上利益，係指法律關係之存在
    與否不明確，原告主觀上認為其在法律上之地位有不妥之狀
    態存在，且此種不妥之狀態，能以確認判決將之除去者而言
    （最高法院27年上字第316 號判例參照）。本件原告主張兩
    造間之土地租賃關係存在，此為被告所否認，而兩造間是否
    有耕地租賃關係存在，關係原告是否得請求被告續訂租約之
    法律上地位，故原告本件請求有訴之利益。
貳、實體方面：
一、原告起訴主張：原告於民國41年4 月29日為繼承姑姑之香火
    而由訴外人謝景收養，而謝景與其生父即訴外人謝清，為
    姊弟關係，因謝景未出嫁，而與謝清為同財共居之家長、
    家屬關係，故原告實際上於被收養後仍與生父共同生活。謝
    清於38年6 月20日係以家長之身分代表全家與祭祀公業謝
    福廣之管理人謝湖祿就其所有如附表1 所示之土地，簽訂三
    七五租約（下稱系爭三七五租約），嗣因土地重劃而變更如
    附表2 所示土地即坐落桃園縣八德市○○段489 、506 、47
    9 、479-1 、479-2 、522 、52 3、523-1 、523-2 、524
    號土地（下稱系爭土地），租約其內雖載明489 地號土地租
    金每年租穀2607台斤，其餘無租，不另計租之意，即全部6
    筆土地（分割後增為10筆），只以489 地號計租，租賃關係
    仍存在，蓋除489 地號為可耕作之農地外，其餘均毫無經濟
    利用價值而無計租之標準。系爭土地自日據時代之25年12月
    20日起原即由謝清承租，其後因政府實施耕地三七五減租
    政策，始與祭祀公業謝福廣之管理人謝湖祿簽訂租約。原告
    生父謝清於58年8 月16日去世，系爭土地即由原告從事耕
    作迄今，其餘繼承人亦同意由原告一人繼承系爭三七五租約
    ，且承租人承租耕地後，於家長家屬分戶時，將承租耕地之
    一部或全部分歸分戶之家屬耕作時，不能認為轉租，嗣經原
    告多次向被告請求變更系爭三七五租約，迄未獲置理。又附
    表2 編號5 所示即479-2 地號土地業經政府徵收發放補償金
    新台幣（下同）1,866,568 元，原告得依平均地權條例第11
    條之規定請求3 分之1 即622,189 元，惟原告前往領取時竟
    遭被告阻撓，且委任律師發函終止系爭三七五租約，原告在
    私法上地位，即有受侵害之危險，自有受確認判決之法律上
    利益。為此，提起本件訴訟。並聲明：確認原告與被告間就
    附表2 所示土地耕地三七五租約存在、被告應會同原告辦理
    附表2 所示土地之耕地三七五租約承租人名義變更登記為原
    告，並不得阻撓原告領取附表2 編號5 所示土地之徵收補償
    金622,189 元。
二、被告則以：系爭土地中除489 地號土地為耕地、計租外，其
    餘均非屬農地，而「無租」，而謝清及謝員死亡後之原告
    事實上僅在489 地號1 筆土地種植稻作，歷來亦僅支付該48
    9 地號土地之租金，且該地號土地亦有部分荒廢經被告收回
    供祭祀公業派下員停車使用，並減少租金，依耕地三七五減
    租條例第16條第1 、2 項之規定意旨，承租人所承租之耕地
    ，苟有一部份未自任耕地，無論係轉租、出借他人，變更用
    途或任其荒蕪，全部租約均為無效，並當然向後失其效力，
    其餘之506 、479 、479-1 、479-2 、522 、523 、523-1
    、524 地號9 筆土地既無付租，亦非農地、謝清及原告又
    未自任耕作種植農作物，更且未經被告同意、擅自在上開土
    地上搭蓋鐵皮屋、水泥磚造樓房，自無三七五耕地租約之存
    在，況上列9 筆土地上所生長之雜木顯係自然生成之雜木，
    原告稱其上雜木係伊帶家人所種植，顯非事實。又系爭土地
    中522 地號土地原告自承建有祭祀公業其他派下員之房屋，
    則該土地並非原告占有使用，是被告否認其上現有之二排蔬
    菜為原告所種植。系爭479-2 地號，並非耕地，原告未耕作
    亦不曾付租，則既無耕地租賃關係，該地之徵收補償費，原
    告並無主張領取之理由。又謝清係以個人名義與被告訂立
    三七五租約，並非代表家屬為之，當時謝清戶內有多人，
    惟僅由其一人出面承租耕作，謝景為眾多家屬之一，並無承
    租分耕489 地號土地，則該耕地租約就八德市○○段489 地
    號土地而言，僅存在於謝清與祭祀公業謝廣福之間，並不
    存在於謝清之家屬間。再者，原告已出養與謝景，依法並
    非謝清之繼承人，且系爭土地並無原告耕作或用以農事經
    營之情事，當無繼承謝清之耕地承租權等語資為抗辯。並
    聲明以：原告之訴駁回。
三、本件不爭執事項：
(1)、訴外人謝清於38年6 月20日以其個人名義與祭祀公業謝福
    廣之管理人謝湖祿，就祭祀公業所有位在桃園縣八德市○○
    段489 、506 、479 、522 、523 、524 地號土地，簽訂系
    爭三七五租約，並載明系爭489 地號土地租金每年租穀2607
    台斤，其餘無租，有臺灣省桃園縣八德市八宵字第39號私有
    耕地租約及臺灣省新竹縣八德鄉霄裡村私有耕地租約登記申
    請書可證。上開土地嗣分割重劃為同地段489 、506 、479
    、479-1 、479-2 、522 、523 、523-1 、523-2 、524 號
    土地。其後系爭489 地號土地經被告收回一部份自用，並減
    租為每年2000台斤。迄至92年之前，謝清及原告歷年均按
    期繳租，原告已將92年至94年之租金以95年存字第267 號事
    件提存於本院。
(2)、原告於41年4 月29日由訴外人謝景收養，原告之生父謝清
    業於58年8 月16日去世。本件耕地租佃爭議業經桃園縣八德
    市公所耕地租佃委員會調解及桃園縣政府耕地租佃委員會調
    處不成立在案。
(3)、坐落桃園縣八德市○○段第489 地號土地，地目田，土地現
    部分由原告種植稻作，部分未種植農作物，由被告收回作為
    停車場供祭祀公業派下員停放汽車使用。同地段479 地號土
    地，地目原，土地部分係被告祭祀公業祖先之墳墓，其餘部
    分為雜木林。同地段479-1 地號，地目原，土地全部鋪設水
    泥，部分土地由原告建造鐵皮房屋及放置木造之廢棄攤架及
    雜物、農具。同地段479-2 地號，地目原，土地部分為柏油
    道路，其餘大部分為雜木及雜草，並堆置垃圾及廢棄木板。
    同地段523 、523-1 地號，地目林，土地部分為柏油道路，
    大部分為雜木雜草，並堆置垃圾及廢棄木板。同地段523-2
    地號，地目林，部分係新生路，部分為雜木雜草並堆置廢棄
    物。同地段506 地號，地目建，土地上建有祭祀公業其他派
    下員之三合院房屋，房舍四周為雜木。同地段522 地號，地
    目田，土地上建有祭祀公業其他派下員鐵皮房屋，房屋基地
    以外之小部分土地由其他派下員種植二排蔬菜，其餘空地荒
    廢。同地段524 地號，地目建，土地上建有祭祀公業之祠堂
    及金亭，其餘空地為水泥地面，供祭祀公業派下員祭祀及停
    車使用。
四、本院判斷：本件原告主張兩造間就系爭土地確有耕地三七五
    租約存在，並請求被告應會同辦理附表2 所示土地之耕地三
    七五租約承租人名義變更登記為原告，並不得阻撓原告領取
    附表2 編號5 所示土地之徵收補償金622,189 元等情，然此
    為被告堅決否認，並以事實及理由欄陳述二置辯。是本件之
    爭點乃在於：謝清與被告間就系爭土地成立之系爭三七五
    租約是否仍屬有效存在，而得為原告所繼承？茲論述如下：
(1)、按「耕地三七五減租條例第1 條內載耕地租佃，依本條例之
    規定云云，是限於耕地之租佃始有該條例之適用，而所謂耕
    地之租佃即土地法所稱耕地租用，係指以自任耕作為目的，
    約定支付地租，使用他人之農地者而言，此觀該條例第1 條
    暨土地法第106 條第1 項之規定自明。」、「耕地三七五減
    租條例第16條第1 項所謂承租人應自任耕作，係指承租人應
    以承租之土地供自己從事耕作之用而言；如承租人以承租之
    土地建築房屋居住或供其他非耕作之用者，均不在自任耕作
    之列，應構成同條第2 項所定原訂租約無效之原因。」、「
    耕地三七五減租條例第十六條第一、二項規定，承租人應自
    任耕作，並不得將耕地全部或一部轉租於他人，如有違反，
    原訂租約無效，得由出租人收回。係以租約所訂之土地全部
    為準。如同一租約內有多筆土地，承租人將其中一筆或數筆
    轉租他人或不自任耕作者，原訂租約全部為無效，其未轉租
    他人或尚自任耕作部分之土地，亦失其租賃依據，出租人得
    就該未轉租或自任耕作部分之土地并請求收回。」最高法院
    44年台上字第611 號、70年台上字第4637號判例、73年度台
    上字第112 號判決可資參照。經查：被告與謝清所簽訂之
    系爭三七五租約雖僅就489 地號部分記載租額稻谷2,607 台
    斤，其餘部分土地則為「無租」惟因系爭三七五租約之範圍
    確實記載為如附表2 所示之全部土地，此有臺灣省桃園縣私
    有耕地租約八霄字第39號租約附卷足憑（參見本院卷宗第13
    頁），本院認被告與謝清所簽訂之系爭三七五租約是否有
    耕地三七五減租條例第16條無效事由，或是第同條例17條租
    期屆滿前之終止事由，仍應就系爭土地全部加以判斷。
(2)、經查，本院會同兩造以及桃園縣八德地政事務所至現場履勘
    後，系爭土地之現在使用狀況如下所述：、坐落桃園縣八
    德市○○段第489 地號土地，地目田，土地現況為：部分由
    原告種植稻作，部分未種植農作物，由被告收回作為停車場
    供祭祀公業派下員停放汽車使用。、同地段479 地號土地
    ，地目原，土地現況為：部分係被告祭祀公業祖先之墳墓，
    其餘部分為雜木林。、同地段479-1 地號，地目原，土地
    現況為：全部鋪設水泥，部分土地由原告建造鐵皮房屋及放
    置木造之廢棄攤架及雜物、農具。、同地段479-2 地號，
    地目原，土地現況為：部分為柏油道路，其餘大部分為雜木
    及雜草，並堆置垃圾及廢棄木板。、同地段523 、523-1
    地號，地目林，土地現況為：部分屬柏油道路，大部分為雜
    木雜草，並堆置垃圾及廢棄木板。、同地段523-2 地號，
    地目林，土地現況為：部分係新生路，部分為雜木雜草並堆
    置廢棄物。、同地段506 地號，地目建，土地現況為：上
    建有祭祀公業其他派下員之三合院房屋，房舍四周為雜木。
    、同地段522 地號，地目田，土地現況為：其上建有祭祀
    公業其他派下員鐵皮房屋，房屋基地以外之小部分土地由其
    他派下員種植二排蔬菜，其餘空地荒廢。、同地段524 地
    號，地目建，土地現況為：其上建有祭祀公業之祠堂及金亭
    ，其餘空地為水泥地面，供祭祀公業派下員祭祀及停車使用
    等情，此有本院勘驗筆錄1 紙以及桃園縣八德地政事務所複
    丈成果圖1 紙附卷足憑（參見本院卷宗第131 頁、第134 頁
    ），並有照片16幅在卷可參（參見本院卷宗第167 至第177
    頁）且為兩造所不爭執，堪信為真實。
(3)、原告雖主張系爭土地中桃園縣八德市○○段489 地號、479
    地號中部分土地、506 、522 、524 地號全部土地現皆由被
    告之派下員分別作為祠堂、被告先祖之墳墓或建屋使用，惟
    縱使不論前述5 筆土地是否經被告同意而作為非農業使用，
    然就其餘同地段523 、523-1 、523-2 等3 筆土地，現其上
    皆為雜木林，並未有使用土地，種植稻麥、甘蔗、蕃薯、茶
    、桑等一般農作物之情狀，原訂租約應屬無效，其他尚自任
    耕作部分之土地，亦失其租賃依據，同屬無效。被告與謝清
    間成立之系爭三七五租約既屬無效，縱認原告主張其得繼
    承謝清與被告間之系爭三七五租約為真，亦因該三七五租
    約無效而無得主張，從而原告請求被告應會同辦理附表2 所
    示土地之耕地三七五租約承租人名義變更登記為原告，並不
    得阻撓原告領取附表2 編號5 所示土地之徵收補償金622,18
    9 元等情，即屬無據，難以准許，應予駁回。
據上論結，本件原告之訴為無理由，依民事訴訟法第78條判決如
主文。
中　　華　　民　　國　　96　　年　　7 　　月　　31　　日
                  民事第三庭    法　官　陳清怡
┌─────────────────────────────┐
│ 附表1                                                    │
├───────┬───┬──┬──┬──┬───┬────┤
│ 編號   縣市  │鄉鎮  ○段  │地號│地目│ 面積 │承租面積│
│              │      │    │    │    │（㎡）│（㎡）  │
├───────┼───┼──┼──┼──┼───┼────┤
│  1    桃園縣 │八德市│霄裡│489 │田  │8925  │8925    │
├───────┼───┼──┼──┼──┼───┼────┤
│  2    桃園縣 │八德市│霄裡│506 │建  │1880  │1880    │
├───────┼───┼──┼──┼──┼───┼────┤
│  3    桃園縣 │八德市│霄裡│479 │原  │2560  │2560    │
├───────┼───┼──┼──┼──┼───┼────┤
│  4    桃園縣 │八德市│霄裡│522 │佃  │810   │810     │
├───────┼───┼──┼──┼──┼───┼────┤
│  5    桃園縣 │八德市│霄裡│523 │林  │9895  │9895    │
├───────┼───┼──┼──┼──┼───┼────┤
│  6    桃園縣 │八德市│霄裡│524 │建  │1920  │1920    │
└───────┴───┴──┴──┴──┴───┴────┘
┌─────────────────────────────┐
│ 附表2                                                    │
├───────┬───┬──┬──┬──┬───┬────┤
│ 編號   縣市  │鄉鎮  ○段  │地號│地目│ 面積 │承租面積│
│              │      │    │    │    │（㎡）│（㎡）  │
├───────┼───┼──┼──┼──┼───┼────┤
│  1    桃園縣 │八德市│霄裡│489 │田  │8925  │8925    │
├───────┼───┼──┼──┼──┼───┼────┤
│  2    桃園縣 │八德市│霄裡│506 │建  │1880  │1880    │
├───────┼───┼──┼──┼──┼───┼────┤
│  3    桃園縣 │八德市│霄裡│479 │原  │1283  │1283    │
├───────┼───┼──┼──┼──┼───┼────┤
│  4    桃園縣 │八德市│霄裡│479 │原  │1029  │1029    │
├───────┼───┼──┼──┼──┼───┼────┤
│              │      │    │    │    │      │        │
│  5    桃園縣 │八德市│霄裡│479 │原  │171   │171     │
│              │      │    │之2 │    │      │        │
├───────┼───┼──┼──┼──┼───┼────┤
│  6    桃園縣 │八德市│霄裡│522 │佃  │786   │786     │
├───────┼───┼──┼──┼──┼───┼────┤
│  7    桃園縣 │八德市│霄裡│523 │林  │6812  │6812    │
├───────┼───┼──┼──┼──┼───┼────┤
│  8    桃園縣 │八德市│霄裡│523 │林  │1707  │1707    │
│              │      │    │之1 │    │      │        │
├───────┼───┼──┼──┼──┼───┼────┤
│  9    桃園縣 │八德市│霄裡│523 │林  │1079  │1079    │
│              │      │    │之2 │    │      │        │
├───────┼───┼──┼──┼──┼───┼────┤
│ 10    桃園縣 │八德市│霄裡│524 │建  │1920  │1920    │
└───────┴───┴──┴──┴──┴───┴────┘
以上正本係照原本作成
如對本判決上訴，須於判決送達後20日內向本院提出上訴狀
中　　華　　民　　國　　96　　年　　7 　　月　　31　　日
                                書記官　王羽潔
